臺灣高等法院臺中分院刑事裁定　
111年度聲字第2213號
聲  請  人  陳順隆



上列聲請人因被告陳利維違反銀行法案件（本院109年度金上訴
字第2286、2289號），聲請發還扣押物，本院裁定如下：
    主  文
陳順隆於繳納擔保金新臺幣參拾捌萬參仟元後，撤銷臺灣臺中地
方法院一○七年度聲扣字第三十八號附件編號２６所示扣案汽車之
扣押命令，並就扣案如附表所示之物，准予發還陳順隆。
    理  由
一、本件聲請人陳順隆（下稱聲請人）聲請意旨略以：
  ㈠查本案於偵查中經檢察官聲請及臺灣臺中地方法院（下稱原
    審）裁定扣押「BMW自小客車，車牌號碼000-0000」 一輛在
    案（下稱扣案車輛，見原審107年度聲扣字第38號刑事裁定
    附件編號26)，前開扣案車輛雖為聲請人委託被告陳利維於1
    07年2月6日向「昌一汽車股份有限公司」（下稱昌一汽車公
    司）代為訂購及先行代墊訂金新臺幣（下同）38萬3,000元
    整，然扣案車輛實際買受人、付款人及所有權人均為聲請人
    ，此有聲請人107年3月13日新光銀行國内匯款申請書所載匯
    款記錄（證明聲請人已於107年3月13日已將被告陳利維所代
    墊之訂金，連同房屋整修、家電、家具採購等費用，總計85
    萬元，以匯款方式返還給付被告陳利維）、三信商銀貸款契
    約書、三信商銀放款計息單（證明起息日為107年7月27日，
    三信商銀於107年7月27日撥款予昌一汽車公司）、台中銀行
    國内匯款申請書暨代收入傳票（證明聲請人於107年7月3l日
    匯款54萬5,728元之購車自備款予昌一汽車公司）、台中銀
    行國内匯款申請書回條（證明聲請人於107年9月18日支付購
    車尾款10萬元予昌一汽車公司）、昌一汽車公司發票（證明
    扣案車輛買受人為聲請人）、聲請人之台中商銀帳戶存款交
    易明細表所載還款紀錄（證明車貸為聲請人繳付，聲請人自
    107年8月29日起按月清償41,667元車貸，現已全部清償完畢
    ）、汽車行照（證明聲請人為扣案車輛車主）可稽。
  ㈡原審107聲扣字第38號裁定雖以監聽譯文顯示被告陳利維曾於
    107年8月27日致電台新車貸部門辦理餘款195萬餘元結清，
    因認扣案車輛之購車資金來源均由陳利維支付。惟查，扣案
    車輛實際上係向三信商銀辦理貸款已如前述，並有貸款契約
    書、放款計息單及還款紀錄等資料可佐，可見扣案車輛之貸
    款與台新银行並無關聯，再者，依三信商銀放款計息單所示
    ，扣案車輛貸款數額為200萬元，第一期放款餘額為195萬8,
    333元，然依原審上開裁定所引監聽譯文所示被告陳利維向
    台新銀行清償之貸款數額為195萬9,659元，足見扣案車輛貸
    款餘額舆被告陳利维向台新銀行清償之車貸數額並不相同，
    益徵被告陳利維向台新銀行清償車貸乙事與扣案車輛之三信
    商銀車貸並無關聯，故臺中地方法院扣押裁定認定扣案車輛
    為被告陳利維所有乙節，應有誤會，併予說明。
  ㈢另自被告陳利維涉案之起訴書內容以觀，聲請人所有前開扣案車輛，並未經檢察官請求宣告沒收，足徵扣案車輛亦非供犯罪所用或犯罪預備之物，或因犯罪所生或所得之物，顯無繼續扣押之必要。綜上所述，本件扣案車輛顯無留存必要，聲請人請求發還扣案車輛等語。　　　　　　　　　　　　
二、按可為證據或得沒收之物，得扣押之。扣押物若無留存之必
    要者，不待案件終結，應以法院之裁定或檢察官命令發還之
    。扣押物因所有人、持有人或保管人之請求，得命其負保管
    之責，暫行發還。扣押物未經諭知沒收者，應即發還；但上
    訴期間內或上訴中遇有必要情形，得繼續扣押之，刑事訴訟
    法第133條第1項、第142條第1項前段、第2項、第317條分別
    定有明文。所謂扣押物無留存之必要者，乃指非得沒收之物
    ，且又無留作證據之必要者，始得依前開規定發還；惟倘扣
    押物尚有留存之必要者，即得不予發還；又該等扣押物有無
    留存之必要，並不以經確認可為證據或係得沒收之物為必要
    。且法院審理時，有無繼續扣押必要，應由審理法院依案件
    發展、事實調查，予以審酌。另按得沒收或追徵之扣押物，
    法院或檢察官依所有人或權利人之聲請，認為適當者，得以
    裁定或命令定相當之擔保金，於繳納後，撤銷扣押，刑事訴
    訟法第142條之1第1項亦定有明文。該立法理由略以：得沒
    收或追徵之扣押物，如有作為其他利用之必要，如權衡命所
    有人或權利人繳納相當之擔保金，亦可達扣押之目的時，自
    應許所有人或權利人聲請以相當之擔保金，取代原物扣押。
三、經查：
　㈠被告陳利維（下稱被告）因擔任普惠世紀集團海外營運長、
    副總，涉犯銀行法及違反多層次傳銷管理法等案件之犯罪嫌
    疑重大，招攬吸收資金高達約1億7044萬8866元，經檢察官
    偵查後起訴，原審於109年5月29日以108年度重訴字第137號
    判決判處被告有期徒刑5年，被告不服，提起上訴，現於本
    院審理中，合先敘明。
　㈡按為避免犯罪者保有犯罪所得，以杜絕犯罪誘因，而澈底剝
    奪犯罪所得，105年7月1日修正施行之刑法第38條之1第1至3
    項規定：犯罪所得，屬於犯罪行為人者，沒收之。但有特別
    規定者，依其規定。犯罪行為人以外之自然人、法人或非法
    人團體，因下列情形之一取得犯罪所得者，亦同：⒈明知他
    人違法行為而取得。⒉因他人違法行為而無償或以顯不相當
    之對價取得。⒊犯罪行為人為他人實行違法行為，他人因而
    取得。前2項之沒收，於全部或一部不能沒收或不宜執行沒
    收時，追徵其價額。故對犯罪行為人及非善意第三人取得之
    犯罪所得，採義務沒收主義，應予沒收。且除犯罪所得財物
    或財產上利益之原物沒收之外，尚包括於不能原物沒收時之
    替代價額之追徵。又倘不法犯罪所得未能有效及時保全，犯
    罪者於案發後，立即藏匿或移轉，日後縱使判決諭知沒收，
    也無從實現，不僅使偵查、審判作為枉然，更將令司法滿足
    實現正義之目的落空，因此，爰修正刑事訴訟法第133條第2
    項規定，為保全追徵，必要時得酌量扣押犯罪嫌疑人、被告
    或第三人之財產。乃學理上所稱之「犯罪利得扣押」，賦予
    凍結（保全）人民財產權之法律依據，有別於保全偵查犯罪
    證據之「證據扣押」。其次，犯罪利得之沒收性質係類似不
    當得利之衡平措施，然對犯罪利得之扣押，仍具有干預人民
    財產權之性質，故應遵守比例原則，扣押須以有保全之必要
    性為要件，亦即，若無保全措施，勢將阻礙日後沒收判決之
    執行者，始得為之。可知，本案有別於保全偵查犯罪證據之
    「證據扣押」，係為保全犯罪所得追徵，認實屬必要，爰扣
    押聲請人如附表所示財產。
　㈢本案因被告涉嫌銀行法情節重大，考量將來如判決被告有罪
    ，有諭知沒收被告或犯罪嫌疑人之犯罪所得，及沒收不能或
    不宜執行時之追徵其價額之可能性，且有預防犯罪嫌疑人或
    第三人脫產規避追徵之執行之必要性，再衡酌被告暨共犯吸
    金上億元，確有就被告所有暨第三人因被告犯罪無償取得之
    財產預為扣押之必要；然聲請人主張其是實際向昌一汽車股
    份有限公司（下稱昌一公司）購買附表所示車輛之人，被告
    僅於107年2月6日先給付定金新臺幣（下同）38萬3千元，嗣
    後，聲請人曾於107年7月31日匯款54萬5,728元予昌一公司
    支付價金，另於107年7月27日向三信商業銀行成功分行貸得
    200萬元支付價金，及於107年9月18日支付購車尾款10萬元
    ，並登記為車主，有昌一公司訂購契約書、台中銀行國內匯
    款申請書暨代收入傳票、三信銀行放款計息單及附表所示車
    輛之行車執照在卷可考，從而，聲請人主張其係附表所示車
    輛所有權人，且除定金38萬3千元外，其餘車款均係其支付
    等情，尚非全然無據。至聲請人雖稱曾於107年3月13日匯款
    85萬元予被告，作為清償被告代墊之定金，連同房屋整修、
    家電家具採購等費用，並提出107年3月13日新光銀行國內匯
    款申請書影本在卷可參，然查，聲請人與被告為父子關係，
    有戶役政資訊網站查詢—親等關聯（一親等）1紙在卷可參，
    親密家庭成員間之現金流通原因諸多，聲請人於107年3月13
    日匯出之金額，與被告曾支付之定金數額又非完全相同，本
    院實難僅以聲請人前揭陳述，逕認聲請人陳稱業已將被告代
    墊之購車定金款38萬3千元償還被告乙情可信。仍認聲請人
    固係附表所示自小客車之所有權人，然就該車價值38萬3千
    元部分，可疑係因被告不法行為而無償取得。　
　㈣本院另審酌附表所示車輛，屬價值高、需獨立場地停放、專
    人保管，且將因時間逐年經過，經濟上跌價迅速之扣押物，
    再斟酌聲請人可能因被告犯罪無償取得之財產價值部分，應
    係被告繳納之定金38萬3千元部分，認如聲請人繳納足以保
    全被告犯罪所得追徵之擔保金38萬3千元後，即可達相同之
    保全犯罪所得及將來沒收或追徵之目的，尚無以扣押附表所
    示車輛作為唯一保全手段之必要。
　㈤綜上所述，經考量附表所示車輛與本案之關連性、保全之額
    度及必要性，聲請人如繳納38萬3千元之擔保金後，則應無
    繼續扣押附表所示車輛之必要。聲請人聲請發還即非全然無
    據，應予准許，爰裁定如主文所示。
據上論斷，應依刑事訴訟法第220條、第142條之1，裁定如主文
。
中　　華　　民　　國　　111 　年　　11　　月　　25　　日
            刑事第八庭　  審判長法　官　張  靜  琪
                                法　官　郭  瑞  祥
                                法　官　簡  婉  倫
以上正本證明與原本無異。
如不服本裁定，應於裁定送達後5日內向本院提出抗告狀(須附
繕本)。因疫情而遲誤不變期間，得向法院聲請回復原狀。
                                書記官  林　書　慶
　　　　　　　　　　　　　　　　　　
中　　華　　民　　國　　111 　年　　11　　月　　25　　日
附表
編號 財產名稱及數量 種    類 所  有  人 依     據 實際查扣價值 1 BMW車號000-0000，1輛 動產 陳順隆 臺灣臺中地方法院107年度聲扣字第38號裁定 238萬元